【裁判字號】    98,訴,256
【裁判日期】    990311
【裁判案由】    毒品危害防制條例
【裁判全文】
臺灣臺東地方法院刑事判決               98年度訴字第256號
公  訴  人  臺灣臺東地方法院檢察署檢察官
被      告  丙○○
指定辯護人  本院公設辯護人  甲○○
上列被告因違反毒品危害防制條例案件，經檢察官提起公訴（98
年度偵字第1066號），本院判決如下：
    主  文
丙○○意圖供製造毒品之用，而栽種大麻，處有期徒刑貳年柒月
。扣案大麻植株株、培養土壹袋、培養紙壹包、胚盤柒個及含
土壤之盆皿個均沒收。
    犯罪事實
一、丙○○明知大麻係毒品危害防制條例所規定之第二級毒品，
    不得栽種或持有其種子，竟基於意圖供製造毒品之用而栽種
    大麻植株之單一接續犯意，利用網際網路上所刊登之資訊，
    學習栽種大麻植株之技術及知識，先於民國98年2月中旬某
    日某時許，自不知情之真實姓名年籍不詳之成年人處取得大
    麻種子1包（其中僅3顆種子具發芽能力）而持有之，並前往
    臺東縣臺東市○○路某處五金行購買供栽種大麻植株所用之
    培養土1袋、培養紙1包及胚盤7個等物，即自98年2月中旬某
    日某時起至同年6月10日下午1時止，在其位於臺東縣臺東市
    ○○街154巷13號4樓租屋處之陽臺，以將培養紙弄溼平舖於
    胚盤上培植栽種大麻種子，並依大麻種子之發芽數量前往上
    開五金行購買供栽種大麻植株所用之盆皿3個，復將發芽之
    大麻種子栽種在盆皿內之土耕方式，對上開大麻種盆施以澆
    水、照光、空氣對流及土壤等栽植環境之培育照料，成功接
    續栽種大小不一之大麻植株3株，欲待大麻植株生成後，採
    收其葉子製成第二級毒品大麻。嗣於98年6月10日下午1時許
    （起訴書誤載為上午8時許），經警持搜索票前往上開租屋
    處執行搜索而當場查獲，並扣得大麻植株3株、丙○○所有
    供栽種大麻植株所用之培養土1袋、培養紙1包、胚盤7個、
    含土壤之盆皿3個及栽種剩餘不具發芽能力之大麻種子1包，
    經送請法務部調查局檢驗之結果，送驗植株及種子均含第二
    級毒品大麻成分，始悉上情。
二、案經臺東縣警察局移請臺灣臺東地方法院檢察署檢察官偵查
    起訴。
    理  由
一、證據能力部分：
（一）按被告之自白，非出於強暴、脅迫、利誘、詐欺、疲勞訊
      問、違法羈押或其他不正之方法，且與事實相符者，得為
      證據，刑事訴訟法第156條第1項定有明文。考其立法意旨
      ，被告之自白苟係出於自由意思，且與事實相符者，即有
      證據能力；反之，若係出於非法取供者，因其陳述非出於
      任意性，其所為之陳述當無證據能力。然所謂非任意性之
      自白，除其自白必須是以不正方法取得外，尤須該自白與
      不正方法間具有因果關係，始有上開證據排除法則之適用
      ，此觀同法第156條第1項規定：「被告之自白，非『出於
      』強暴……者，得為證據」即明。而上開因果關係之判斷
      ，除應依個案具體情節，詳細考察訊問者之實施不正方法
      之態樣、手段、參與實施之人數等及受訊問者之年齡、地
      位、品行、教育程度、健康狀況等情況外，更應深究不正
      方法與自白間之相關聯因素，如實施不正方法對受訊問者
      強制之程度、與自白在時間上是否接近、地點及實施之人
      是否相同、受訊問者自白態度是否自然、陳述是否流暢及
      其他相關情況，資以綜合研判，始臻符合事實（最高法院
      98年度臺上字第4627號判決可資參照）。查被告丙○○於
      98年6月10日警詢所為之自白，非出於強暴、脅迫、利誘
      、詐欺、疲勞訊問、違法羈押或其他不正之方法，而係出
      於其自由意志所為等情，業經被告供明在卷（見本院卷第
      74頁背面），復經本院勘驗該次警詢錄音，供被告辨識之
      結果，確係被告本人之聲音，勘驗結果為：「警員於開始
      詢問前，依刑事訴訟法第95條規定，就被告所涉嫌之罪名
      ，得行使緘默、指定辯護人、請求調查有利證據等權利事
      項，均詳為告知，筆錄製作過程均採一問一答形式，且就
      被告涉犯本件案情之詢問，被告答詢過程咬字清晰，表達
      能力完整，語氣平順自然，並在問題後即刻回答，由此問
      答過程可知其神智清楚，錄音均連續，並無以強暴、脅迫
      、利誘、詐欺、違法羈押或其他不正方式進行詢問，被告
      顯無不能依其自由意志任意陳述之情形，並逐字製作該次
      警詢內容譯文。」，此有本院99年1月7日勘驗筆錄附卷可
      稽（見本院卷第51頁背面至第55頁）。而上開勘驗結果製
      作之警詢筆錄內容譯文，經核與上開警詢筆錄亦相互吻合
      ，並無刑事訴訟法第100條之1第2項所謂筆錄內所載之被
      告陳述與錄音之內容不符，而不得作為證據之情形。此外
      ，復查無其他依法不得訊問等情形，且被告對該自白之任
      意性未提出其他異議或為刑求抗辯，依刑事訴訟法第156
      條第1項及第158條之2規定，該任意性之自白，苟確與事
      實相符者，自得作為本案之實質證據。
（二）次按被告以外之人於審判外之言詞或書面陳述，除法律有
      規定者外，不得作為證據，刑事訴訟法第159條第1項定有
      明文。經查：
    1.按審判長、受命法官或檢察官，得就鑑定事項有特別知識
      經驗或經政府機關委任有鑑定職務者，選任為鑑定人，或
      囑託醫院、學校或其他相當之機關、團體為鑑定，或審查
      他人之鑑定。鑑定之經過及其結果，應命鑑定人以言詞或
      書面報告，刑事訴訟法第198條、第206條第1項及第208條
      分別定有明文。查卷附法務部調查局濫用藥物實驗室98年
      7月16日調科壹字第09823019600號鑑定書（見偵卷第19頁
      ），雖非由檢察官或本院囑託鑑定，然於司法警察機關調
      查中之案件，為因應實務上或有量大、急迫之現狀，針對
      該類案件之性質，認為當然有鑑定之必要者，基於檢察一
      體原則，得由該管檢察長對於轄區內之案件，以事前概括
      選任鑑定人或囑託鑑定機關、團體之方式，俾便轄區內之
      司法警察官、司法警察對於調查中之此類案件，得即時送
      請先前已選任之鑑定人或囑託之鑑定機關、團體實施鑑定
      ，該鑑定人或鑑定機關（團體）亦應視同受承辦檢察官所
      選任或囑託而執行鑑定業務（法務部92年9月1日法檢字第
      0920035083號函可資參照），觀諸臺灣高等法院檢察署已
      概括選任法務部調查局為轄區司法警察機關調查中案件有
      關第一級毒品及第二級毒品之罌粟、罌粟草、古柯、古柯
      葉、大麻、大麻脂、大麻浸膏、大麻酊鑑定事項之鑑定機
      關，此種由檢察機關概括選任鑑定人或概括囑託鑑定機關
      、團體，再轉知司法警察官、司法警察於調查犯罪時參考
      辦理之作為，法無明文禁止，係為因應現行刑事訴訟法增
      訂傳聞法則及其例外規定之實務運作而為，此種由司法警
      察官、司法警察依檢察官所概括選任之鑑定或囑託鑑定機
      關、團體所出具之機關鑑定書面，為實施鑑定之人員依專
      業知識經驗陳述其判斷意見，核與檢察官選任或囑託為鑑
      定之性質並無差異，依刑事訴訟法第159條第1項及同法第
      208條第1項準用第206條第1項之規定，為傳聞法則之例外
      ，且與本件訴訟上之待證事實具有相當之關聯性，況經本
      院依法定調查證據程序提示被告及其指定辯護人並告以要
      旨，被告及其指定辯護人對於上揭鑑定書始終不爭執其證
      據能力，揆諸上開說明，自具證據能力。
    2.復按被告以外之人於審判外之陳述，雖不符同法第159條
      之1至第159條之4之規定，而經當事人於審判程序同意作
      為證據，法院審酌該言詞陳述或書面陳述作成時之情況，
      認為適當者，亦得為證據；又當事人、代理人或辯護人於
      法院調查證據時，知有第159條第1項不得為證據之情形，
      而未於言詞辯論終結前聲明異議者，視為有前項之同意，
      刑事訴訟法第159條之5定有明文。考其立法意旨在於傳聞
      證據未經當事人之反對詰問予以核實，原則上先予排除。
      惟若當事人已放棄反對詰問權，於審判程序中表明同意該
      等傳聞證據作為證據；或於言詞辯論終結前未聲明異議，
      基於尊重當事人對傳聞證據之處分權，及證據資料愈豐富
      ，愈有助於真實發見之理念，且強化言詞辯論主義，使訴
      訟程序得以順暢進行，上開傳聞證據亦均具有證據能力。
      而所謂「審酌該陳述作成時之情況，認為適當」者，係指
      依各該審判外供述證據製作當時之過程、內容、功能等情
      況，是否具備合法可信之適當性保障，加以綜合判斷而言
      （最高法院94年度臺上字第3277號判決可資參照）。經查
      ，本判決下列所引用之各該被告以外之人所為審判外之陳
      述以及其他書面陳述，雖均屬傳聞證據，且查無符合同法
      第159條之1至第159條之4等情形，惟當事人於本院準備程
      序及審判期日中就證據能力部分均表示無意見而不予爭執
      ，且迄至言詞辯論終結前，當事人知悉有同法第159條第1
      項不得為證據之情形，猶未再聲明異議，本院審酌上開證
      據資料製作時之情況，並無違法不當（例如：該違背法定
      程序屬證據相對排除法則，且情節重大）及證明力明顯過
      低之瑕疵，亦認為以之作為證據應屬適當，依刑事訴訟法
      第159條之5規定，認上揭證據資料均有證據能力。
    3.至卷附扣案大麻植株鑑驗照片6張及現場照片10張（見警
      卷第22至26、28至30頁），均係以科學方法之方式拍攝記
      錄所留存之現場影像，固具文書證據之外觀，然其等並未
      存在因「知覺」、「記憶」、「表達」及「真誠」等供述
      要素所可能產生錯誤或扭曲之情形，非屬供述證據，而為
      調查犯罪所得之證物，均應無傳聞法則之適用。而上開照
      片均係於案發後所拍攝，復查卷內現存事證均無積極證據
      足以懷疑或證明上揭照片有經偽造、變造或違法取得之情
      形，且與本件訴訟上之待證事實具有相當之關聯性，再經
      本院依法定調查證據程序提示被告及其指定辯護人辨識無
      訛，自均具證據能力。
二、訊據被告固不否認曾於上揭時、地栽種大麻植株而為警查獲
    之事實，然矢口否認有何公訴意旨所稱之意圖供製造毒品之
    用而栽種大麻植株犯行，辯稱：其並未設置培育燈管、溫度
    計、涼風扇、空氣濾清器、灑水器等設備，並以全日開放空
    調、以黑色塑膠袋或窗簾封住窗戶阻隔陽光等溫室裁培方式
    ，大量栽種大麻植株，而僅係栽種少株大麻植株以供觀賞，
    並無供製造毒品之意圖，且復因其未特意照料，該大麻植株
    業已枯萎，雖然有意丟棄，然因不知如何棄置而始終均未處
    理；而指定辯護人則為被告辯稱：被告於警詢中所為陳述，
    僅係強調其栽種大麻植株絕無製成第二級毒品大麻以供販賣
    之意圖，而本案所扣得之大麻植株數量非鉅，且查無被告有
    在現場將大麻植株葉片摘除而曝曬、風乾或以其他乾燥設備
    欲進行乾燥之事實，亦無相關將大麻植株葉片乾燥、脫水、
    研磨、製成可供施用之大麻菸草之跡象或事證，被告顯非係
    為製造毒品之用而栽種大麻植株，故本件亦欠缺補強證據足
    以擔保被告之自白確與犯罪事實相符云云。惟查：
（一）被告基於意圖供製造毒品之用而栽種大麻植株之單一接續
      犯意，利用網際網路上所刊登之資訊，學習栽種大麻植株
      之技術及知識，先於98年2月中旬某日某時許，自不知情
      之真實姓名年籍不詳之成年人處取得大麻種子1包而持有
      之，並前往臺東縣臺東市○○路某處五金行購買供栽種大
      麻植株所用之培養土1袋、培養紙1包及胚盤7個等物，即
      自98年2月中旬某日某時起至98年6月10日下午1時止，在
      上開租屋處陽臺，以將培養紙弄溼平舖於胚盤上培植栽種
      大麻種子，並依大麻種子之發芽數量前往上開五金行購買
      供栽種大麻植株所用之盆皿3個，復將發芽之大麻種子栽
      種在放置於其租屋處陽臺之盆皿內之土耕方式，成功接續
      栽種大小不一之大麻植株3株，欲待大麻植株生成後，採
      收其葉片製成第二級毒品大麻等情，業據被告於警詢及偵
      查中坦白承認（見警卷第1至4頁及偵卷第5至7頁），並有
      臺東縣警察局搜索筆錄、扣押物品目錄表、臺東縣警察局
      鑑識課支援證物採證報告各1紙、臺東縣警察局勘察刑警
      大隊偵二隊偵辦毒品案照片6張及現場照片10張等件在卷
      可稽（見警卷第12至15、22至31頁）。此外，復有扣案之
      大麻植株3株、大麻種子1包、培養土1袋、培養紙1包及胚
      盤7個等物可資佐證。又扣案之大麻植株3株及大麻種子1
      包，經送法務部調查局依化學呈色法、氣相層析質譜儀分
      析法及種子發芽試驗法鑑驗結果，認植株3株及種子1 包
      均含有第二級毒品大麻成分，而種子經發芽試驗結果，均
      不具發芽能力等情，此有法務部調查局濫用藥物實驗室98
      年7月16日調科壹字第09823019600號鑑定書1紙附卷可稽
      （見偵卷第19頁），足認扣案之植物與種子確係大麻植株
      及大麻種子無訛。再大麻植株可製造之毒品計有第二級毒
      品附表2之第24項大麻、第25項大麻脂、第26項大麻浸膏
      、第27項大麻酊及第155項四氫大麻酚。其中大麻脂、大
      麻浸膏及大麻酊固均須將大麻植株之葉片或花蕊等之萃取
      物，經煙燻、濃縮提煉、酒精溶出或純化分離等步驟製成
      ；然目前較為普遍之處理程序，係直接摘取大麻植株上之
      葉片或嫩莖，經曬乾、風乾或以機器加熱烤乾之處理後，
      搗碎或切碎，即可捲成菸捲或以菸斗施用，無須特別之技
      術或設備製作等情，此有法務部調查局98年12月31日調科
      壹字第09800648190號函、97年2月5日調科壹字第0970005
      0390號函、96年11月7日調科壹字第09600464220號函、95
      年3月31日調科壹字第09522211910號函附卷可參（見本院
      卷第43至46頁），足見被告為警查獲之大麻植株係製造第
      二級毒品大麻之原料，經摘葉或嫩莖曬乾、風乾或以機器
      加熱烤乾之處理後，搗碎或切碎，即可捲成菸捲或以菸斗
      施用，無須特別之技術或設備製作，是被告所為此部分不
      利於己之任意性陳述與事實相符，堪以採信。
（二）嗣被告雖翻異上揭情詞，先於本院98年6月10日訊問中辯
      稱：其栽種大麻種子之目的僅在試驗發芽能力，然其在大
      麻種子發芽後，均未澆水云云（見聲羈卷第6頁背面）；
      復於本院99年1月20日準備程序中辯稱：其僅因一時好奇
      而栽種大麻植株，並無製造毒品供己施用或販賣之意圖，
      且其於栽種成株後，僅澆水2至3次，即未加以照料，任其
      枯萎，雖然有意丟棄，然因不知如何棄置而始終均未處理
      云云（見本院卷第51頁）；嗣經本院於同日準備程序中勘
      驗上開警詢錄音，被告復於本院99年2月25日審理中陳稱
      ：其僅因大麻植株種植不易而有意栽種少株大麻植株以供
      觀賞，並無供製造毒品所用之意圖，而其於警詢中之陳述
      僅係表示其自網際網路上所刊登之資訊得知大麻植株之用
      途與製成毒品之方式云云（見本院卷第74頁至第75頁背面
      ），然被告前後辯詞顯有重大之歧異，已難遽信。而經本
      院勘驗被告該次警詢錄音，供被告辨識之結果，確係被告
      本人之聲音，被告上開警詢筆錄係採一問一答形式，且就
      被告涉犯本件案情之詢問，被告答詢過程咬字清晰，表達
      能力完整，語氣平順自然，並在問題後即刻回答，由此問
      答過程可知其神智清楚，錄音均連續，並無以強暴、脅迫
      、利誘、詐欺、違法羈押或其他不正方式進行詢問，被告
      顯無不能依其自由意志任意陳述之情形，已如上述，復經
      被告核對該錄音內容之結果，認與警詢筆錄內容譯文之記
      載相符；而依上開譯文所載內容，被告清楚陳稱：「（問
      ：做什麼用的？）答：沒有呀…就種起來看看，看是否種
      的起來。」、「（問：你的用途是要做什麼？）答：這個
      也不可能去賣啦。」、「（問：就是要做大麻菸？）答：
      對呀。也不可能去賣啦。要不然大麻是怎麼賣？」、「（
      問：所以你現在還沒有採收？）答：對，因為現在採收根
      本就是沒有效果，連效果都沒有。」等語有關其有意採收
      大麻植株葉片製成第二級毒品大麻而栽種大麻植株，然因
      認上開大麻植株尚未開花熟成而未採收等情節（見本院卷
      第52至53頁）。指定辯護人雖以被告回答過於簡短，僅係
      強調其栽種大麻植株並無製成第二級毒品大麻以供販賣之
      意圖等語置辯，然被告於偵查中亦供稱：「（問：你在警
      局說是可以製作大麻菸自己吸食，你是想要試著種植成功
      後試著做大麻菸才種植的？）答：是。」、「（問：你講
      清楚你好奇什麼？）答：我上網看到有人說火麻仁等於大
      麻，火麻仁在一般的種子店就可以買到，雖然炒過，但可
      以種植看看發芽率，如果發芽成功，種植半年就會開花，
      花就可以用來吸食。」、「（問：你曾經吸食過大麻嗎？
      ）答：沒有，我任何毒品都沒有碰過。」、「（問：既然
      你沒有吸食過大麻，為何想要種植大麻來吸食？）答：想
      要去瞭解是否如人家講的，吸食後的效果，我是從網路上
      看到吸食後會產生幻覺，像喝醉酒，有人說會四肢無力很
      好入眠，所以我才想嘗試看看。」、「（問：你知道長成
      大麻花以後，如何製成大麻吸食？）答：不知道，網路上
      說要買吸食器去吸大麻花，才能吸出成分，我家連吸食器
      都沒有，我是想說長成大麻花之後再說。」等語（見偵卷
      第6頁）；復於本院99年2月25日審理中供稱：「本件我沒
      有要施用，也沒有要販賣，只是當初想到可以做菸草。」
      等語（見本院卷第72頁），是依被告所為上開任意性陳述
      內容觀之，被告雖就栽種大麻植株製成毒品後之用途語帶
      保留，然被告明知大麻係毒品危害防制條例所規定之第二
      級毒品，且熟知大麻植株之用途，而被告經本院質以其如
      有意栽種植物，何以不選擇其他較為美觀之植物或可供食
      用之蔬果栽種乙事，被告雖陳稱其認大麻植株具觀賞功能
      ，且為他人所無而有意嘗試云云（見本院卷第75頁），然
      依被告栽種大麻植株之期間、栽種地點是否隱密、栽種環
      境有無水、土壤、陽光及空氣四大要素互相配合、大麻植
      株之生長情形、栽種之技術、知識及知悉栽種植物之種類
      等情觀之（均詳如下述），被告雖稱其欠缺犯罪之主觀犯
      意，要與卷附客觀證據所顯示之事實不合，復參諸被告於
      警詢及偵查中所為之上開任意性陳述，距事實發生之時較
      近，記憶當更為清晰，且較少權衡利害得失或受他人干預
      ，比之事後翻異之言，理應更為可採，是被告所辯無非事
      後飾卸之詞，當無可採。
（三）被告及其指定辯護人雖以上揭情詞置辯，惟查：
    1.按刑事法上所謂意圖，係主觀違法之犯罪構成要件，茍基
      於特定目的而從事特定之行為者，即可成立該特定之罪，
      不以其意圖之實現為完成犯罪之必要條件。倘若被告有意
      待大麻植株熟成後摘取葉片，並以捲菸器加工製成製造第
      二級毒品大麻而栽種大麻植株，縱其匯款購買之捲菸器尚
      未交貨，或該大麻植株僅生成30公分高度，尚未經採摘葉
      片製成第二級毒品大麻即為警查獲，其意圖供製造毒品之
      用而栽種大麻植株之罪仍已成立（最高法院98年度臺上字
      第6776號及97年度臺上字第2031號判決要旨可資參照）。
      而供製造毒品所用意圖之存否，固係隱藏於行為人內部主
      觀之意思，栽種之數量多寡、栽種地點是否隱密、栽種環
      境有無水、土壤、陽光及空氣四大要素互相配合、行為人
      之栽種經驗及是否知悉栽種植物之種類等情，雖不能執為
      判斷有無供製造毒品之意圖而栽種大麻植株之絕對標準，
      然仍非不得盱衡審酌事發當時情況，觀其行為動機，視其
      栽種之地點及環境，佐以其栽種之數量、規模、期間、所
      具備之栽種大麻植株之技術及知識、有無製造毒品之特殊
      設備暨行為後之情狀予以綜合觀察論斷。經查：
    (1)依現場照片觀之（見警卷第28頁），扣案之大麻植株已種
      植相當時日，各株大小不一，枝葉茂密繁盛，且仍處於生
      長狀態，顯見該大麻生長情形尚稱良好。又一般栽培植物
      須藉光合作用以促進生長，期間需要水、土壤、陽光及空
      氣四大要素互相配合。是如每日能接受適當日照並施以足
      夠水分，有助於大麻種子栽植成株，此有法務部調查局95
      年3月31日調科壹字第09522211910號函在卷可參（見本院
      卷第46頁）。查被告在上開租屋處陽臺，以將培養紙弄溼
      平舖於胚盤上培植栽種大麻種子，復將發芽之大麻種子栽
      種在盆皿內之土耕方式，對上開大麻種盆施以澆水、照光
      、空氣對流及土壤等栽植環境之培育照料，成功接續栽種
      大小不一之大麻植株3株等情，為被告所不否認，並有臺
      東縣警察局搜索扣押筆錄、扣押物品目錄表、臺東縣警察
      局鑑識課支援證物採證報告各1紙、臺東縣警察局勘察刑
      警大隊偵二隊偵辦毒品案照片6張及現場照片10張等件在
      卷可稽（見警卷第12至31頁），復有扣案之大麻植株3株
      、大麻種子1包、培養土1袋、培養紙1包及胚盤7個等物可
      資佐證。是依被告栽種上開大麻植株之地點為其租屋處陽
      臺，扣案大麻植株得以接受日照產生光合作用，且栽種期
      間長達4個月，並施以移株、澆水、照光、空氣對流及土
      壤等栽植環境之培育照料，栽種過程繁雜費日，而扣案之
      大麻植株枝葉茂密，生長情形良好等情觀之，被告係長期
      且有心栽種大麻植株，希冀上開大麻植株順利長成，顯非
      一時興起隨意栽種，足認被告所稱未加以照料而任其枯萎
      乙節，委不足採。
    (2)復依栽種地點以觀，被告將上開大麻植株栽種在上開租屋
      處陽臺，且禁止家人前往該處等情，業經其供明在卷（見
      聲羈卷第6頁背面），核與證人即被告之妻李逸萍於警詢
      中證稱其未曾前往上開租屋處之陽臺，亦不知被告在該處
      栽種大麻植株等情節大致相符（見警卷第6頁）。是果如
      被告所稱其栽種大麻種子之目的僅在試驗能否發芽，何須
      特意將發芽之大麻種子移植栽種在盆皿內，並對上開大麻
      種盆施以澆水、照光、空氣對流及土壤等栽植環境之培育
      照料，則被告上開所辯已非無疑；又果如被告所言其僅因
      大麻植株種植不易而有意栽種少株大麻植株以供觀賞，何
      以須特意欺瞞家人，佯稱其在該處僅係種植牛番茄，且嚴
      禁家人前往該處，凡此種種實與一般人栽種景觀植物或可
      供食用之蔬果之常情有悖，是被告上開行徑，顯已啟人疑
      竇。衡諸第二級毒品大麻係管制禁止流通之物品，而大麻
      植株因係製成大麻之來源，故毒品危害防制條例對於意圖
      供製造毒品之用而種植大麻植株規定之刑度甚高，且政府
      懸為禁令嚴加取締，苟被告主觀上未有供製造毒品所用之
      意圖，焉有甘冒刑事訴追風險而從事栽種大麻植株之理，
      參以被告自承其於栽種大麻植株之前，業已知悉大麻植株
      相關種植及製成大麻菸草之完整處理過程等情（見本院卷
      第75頁背面至第76頁），益徵被告有供製造毒品之用而栽
      種大麻植株之意圖無訛。足見被告所稱僅因一時好奇而試
      驗大麻種子之發芽能力或栽種大麻植株以供觀賞等情，洵
      不足採。
    (3)扣案之大麻植株雖僅有3株，數量非鉅，然被告為將發芽
      之大麻種子栽種在盆皿置入土壤之栽植環境中，乃依大麻
      種子之發芽數量購買供栽種大麻植株所用之盆皿乙節，業
      經被告供明在卷（見本院卷第76頁）。被告於本院審理中
      固另陳稱其最初僅有意栽種1株大麻植株，然因大麻植株
      栽種不易，為提高存活率，始種植3株大麻植株云云，然
      依上開勘驗結果製作之警詢筆錄內容譯文觀之，被告清楚
      陳稱其將培養紙弄溼平舖於胚盤上培植栽種其所購買之大
      麻種子，以測試發芽機率等語（見本院卷第52頁背面），
      堪認被告最終栽種大麻植株之數量取決於其所購買大麻種
      子之發芽能力。徵諸製成1管大麻菸捲僅需0.1至0.3公克
      不等之乾燥大麻菸草等情，此有法務部調查局95年3月31
      日調科壹字第09522211910號函在卷可憑（見本院卷第46
      頁）。而正常大麻植株在長成過程中，只要葉片成熟即可
      不斷採收，是扣案大麻植株，於日後既可持續生成大麻葉
      片供製造第二級毒品大麻所用，自難以查獲時係初長成，
      尚不足製成大量毒品，即遽論被告非係為製造毒品之用而
      栽種大麻植株。
    (4)又本件雖未扣得相關脫水乾燥設備、特殊萃取器具或搗碎
      工具。惟查，目前較為普遍之大麻製造程序，係直接摘取
      大麻植株上之葉片或嫩莖，經曬乾、風乾或以機器加熱烤
      乾之處理後，搗碎或切碎，即可捲成菸捲或以菸斗施用，
      無須特別之技術或設備製作，個案中雖曾見行為人於現場
      備有絞碎機以供搗碎菸草之用，然該機具並非製作大麻菸
      草所必須等情，此有法務部調查局96年11月7日調科壹字
      第09600464220號函在卷可參（見本院卷第44頁）。準此
      ，被告既可以日照或風乾方式達到脫水乾燥之目的，並以
      剪刀或刀片等相關器具搗碎大麻葉片以製成第二級毒品大
      麻，自難單憑被告未使用脫水乾燥設備、搗碎工具或未具
      有較高技術層次，將大麻植株之葉片或花蕊等之萃取物，
      經煙燻、濃縮提煉、酒精溶出或純化分離等步驟製成第二
      級毒品大麻脂、大麻浸膏、大麻酊或四氫大麻酚，即據為
      被告有利之認定。
    (5)再者，被告上開租屋處陽臺雖未設置培育燈管、溫度計、
      涼風扇、空氣濾清器、灑水器等設備，並以全日開放空調
      、以黑色塑膠袋或窗簾封住窗戶阻隔陽光等溫室裁培方式
      栽種大麻植株。惟查，同為栽種大麻植株之人，其原因動
      機不一，栽種方式未必盡同，或有大規模栽種在偏僻而隱
      密之山坡地，亦有先行在胚盤上培植栽種大麻種子，再將
      該幼苗移植至土地或盆皿中種植，甚或在室內架設培育燈
      管、溫度計、涼風扇、空氣濾清器、灑水器等設備，並以
      全日開放空調、以黑色塑膠袋或窗簾封住窗戶阻隔陽光等
      溫室裁培方式栽種大麻植株者亦有之，惟不論依上開何種
      方式種植，僅須於栽種期間對大麻植株施以澆水、照光、
      空氣對流及土壤等栽植環境之培育照料，藉由水、土壤、
      陽光及空氣四大要素互相配合，即得藉由光合作用以促進
      大麻植株生長，不以溫室栽培為唯一栽種方式，是被告此
      節所辯，亦無足採。
    2.被告另辯稱上開大麻植株為其有意丟棄之廢棄物，然因不
      知如何棄置而始終均未處理云云，然上開大麻植株係自被
      告租屋處之陽臺所查獲，且被告確於栽種期間對大麻植株
      施以澆水、照光、空氣對流及土壤等栽植環境之培育照料
      ，已如上述，苟被告主觀上有意丟棄上開大麻植株，衡諸
      常情，焉有在栽種期間特意對大麻植株施以澆水、照光、
      空氣對流及土壤等栽植環境之培育照料，徒增遭他人察覺
      之機會而滋生遭查緝之風險？況上開大麻植株亦非由事業
      機構所產生具有毒性、危險性，其濃度或數量足以影響人
      體健康或污染環境之廢棄物，毋須特殊之處理技術或棄置
      地點。苟被告有意棄置上開大麻植株，僅須依照一般廢棄
      物處理方式清除即可，並無任何特殊之技術或限制，一般
      民眾亦均能自由為之，此為一般人依通常生活認知所易於
      體察之常識，被告既為具有高中學歷之成年人，顯具一般
      智識及社會經驗，自難諉為不知，是被告上開所辯，不足
      採信。
    3.至被告雖尚未將大麻植株葉片乾燥、脫水、研磨、製成可
      供施用之大麻菸葉，惟按毒品危害防制條例第4條第2項、
      第12條第2項就製造第二級毒品及意圖供製造毒品之用而
      栽種大麻植株等行為，分別設其處罰規定；栽種大麻而製
      造成第二級毒品，其栽種之前階段行為，應為後之製造毒
      品行為所吸收。大麻之栽種，指將大麻種子置入栽植環境
      （如土壤）中栽培、養植之，迄於將整株大麻拔出於栽植
      環境之前，均屬於栽種行為，故條文所指之栽種大麻，應
      係指栽種大麻植株之謂。而製造大麻等毒品，係將長成（
      熟成）之大麻植株拔出於栽植環境，使之成為具有特定功
      效之成品（最高法院98年度臺上字第5663號判決可資參照
      ）。查被告將大麻種子置入上開栽植環境中栽種大麻植株
      之行為，係為待植株成熟直接摘取大麻葉片而供製成大麻
      菸草所用，已如上述，如被告有將栽種成長後之大麻葉片
      予以加工製成易於吸用之製品，則屬製造毒品階段，辯護
      人此部分所辯，委不足採。
（四）綜上各節勾稽以觀，被告確有將大麻種子栽種在上開租屋
      處陽臺之盆皿內，對大麻植株施以澆水、照光、空氣對流
      及土壤等栽植環境之培育照料，以待大麻植株開花後摘取
      葉片而供製造第二級毒品大麻所用等情，至為灼然，被告
      及其指定辯護人上開所辯，均屬臨訟卸責之詞，不足採信
      。本件事證明確，被告犯行洵堪認定，應依法論科。
三、論罪科刑部分：
（一）查被告對上開大麻種盆施以澆水、照光、空氣對流及土壤
      等栽植環境之培育照料而栽種大麻植株之行為，係為待植
      株成熟直接摘取大麻葉片製成大麻菸草，已如上述，且卷
      內事證並無積極證據證明被告有將栽種成長後之大麻葉片
      予以加工製成易於吸用之製品，核其所為，係犯毒品危害
      防制條例第12條第2項之意圖供製造毒品之用而栽種大麻
      植株罪。又其栽種大麻植株前持有大麻種子之低度行為，
      為栽種大麻植株之高度行為所吸收，不另論罪。又其於上
      揭時、地先後栽種大麻植株之行為，係於密切接近之時、
      地實行，侵害同一之法益，各行為之獨立性極為薄弱，依
      一般社會觀念難以強行分離，應視為數個舉動之接續施行
      ，包括於一行為予以評價，為接續犯，應論以一罪。
（二）按犯罪之情狀顯可憫恕，認科以最低度刑仍嫌過重者，得
      酌量減輕其刑，刑法第59條定有明文。考其立法意旨，科
      刑時原即應依同法第57條規定審酌一切情狀，尤應注意該
      條各款所列事項，以為量刑標準。刑法第59條所謂「犯罪
      之情狀顯可憫恕」，自係指裁判者審酌第57條各款所列事
      項以及其他一切與犯罪有關之情狀之結果，認其犯罪足堪
      憫恕者而言（即犯罪另有其特殊之原因與環境等等），即
      必於審酌一切之犯罪情狀，在客觀上顯然足以引起一般同
      情，認為縱予宣告法定最低刑度猶嫌過重者，始有其適用
      （最高法院38年臺上字第16號、45年臺上字第1165號及51
      年臺上字第899號判例可資參照）。查意圖供製造毒品之
      用而栽種大麻植株罪之法定刑為「5年以上有期徒刑，得
      併科新臺幣5,000,000元以下罰金」，然同為栽種大麻植
      株之人，其原因動機不一，栽種方式未必盡同，或有大規
      模栽種在偏僻而隱密之山坡地，亦有先行在胚盤上培植栽
      種大麻種子，再將該幼苗移植至土地或盆皿中種植，甚或
      在室內架設培育燈管、溫度計、涼風扇、空氣濾清器、灑
      水器等設備，並以全日開放空調、以黑色塑膠袋或窗簾封
      住窗戶阻隔陽光等溫室裁培方式栽種大麻植株者亦有之，
      是行為人犯意圖供製造毒品之用而栽種大麻植株罪所造成
      危害社會之程度，自因個案而異，然法律科處此類犯罪，
      所設法定最低本刑則屬相同，殊難謂為非重。本院審酌被
      告栽種大麻植株，雖對他人生命、身體及社會治安，業已
      造成潛在之危險，行為雖可議，惟審酌被告於尚未製造毒
      品時即為警查獲，情節較輕，且其所栽種之大麻植株數量
      非鉅，此與大量栽種者冀圖供販賣之行為顯然有別，被告
      其僅因一時好奇意圖供製造毒品之用而栽種大麻植株，以
      致觸犯本件最輕本刑為處5年以上有期徒刑之罪，經審酌
      其上揭情節，縱令對其科以毒品危害防制條例第12條第2
      項之罪所規定之法定本刑而科處最輕本刑有期徒刑5年，
      猶嫌過重，難謂符合罪刑相當性及比例原則，實屬情輕法
      重，在客觀上足以引起一般之同情，尚值憫恕，為免被告
      因上開法定最低度刑以上刑之宣告，與社會隔絕日久，因
      而自暴自棄，致虛擲青春年華，爰依刑法第59條之規定酌
      減其刑。再衡酌被告意圖供製造毒品之用而栽種大麻植株
      之行為，嚴重危害社會秩序，惟念及其所栽種之大麻植株
      尚未至收成階段即遭查獲而得以控制其危害程度，對於他
      人法益尚未生實際侵害，且於犯後尚能坦承部分犯行，態
      度非惡，參諸被告犯罪之動機、目的、情節、栽種大麻之
      期間及規模、生活狀況不佳、教育程度為高中畢業、所得
      利益及所生損害等一切情狀，量處如主文所示之刑。
四、沒收部分：
（一）按毒品危害防制條例第4條製造第一級至第四級毒品罪之
      「製造」，係指就原料、原素予以加工，使成具有特定功
      效之成品。大麻屬第二級毒品，大麻之栽種與製造不同，
      製造大麻係將栽種成長後之大麻葉予以加工，使成易於吸
      用之製品而言。大麻之幼苗或植株，縱含有第二級毒品大
      麻之成分，如未經加工製造成易於施用之製品，應僅屬製
      造第二級毒品大麻之原料而已，尚難認係第二級毒品。此
      由同條例第12條第2項「意圖供製造毒品之用，而栽種大
      麻者，處5年以上有期徒刑，得併科新臺幣5,000,000元以
      下罰金」之規定觀之即明（最高法院98年度臺上字第6568
      號判決可資參照）。查扣案栽種剩餘不具發芽能力之大麻
      種子及大麻植株3株（種子發育成株），雖均含有第二級
      毒品大麻成分，惟揆諸上揭最高法院判決意旨，自難謂係
      毒品危害防制條例所列管之第二級毒品大麻，無從依同條
      例第18條第1項之規定宣告沒收銷燬。然因具發芽能力之
      大麻種子，依毒品危害防制條例第14條第4項之規定，不
      得持有，係屬違禁物，而大麻植株為大麻種子發育後之植
      株，自亦屬違禁物，不問屬於犯罪行為人與否，均應依刑
      法第38條第1項第1款之規定宣告沒收。至扣案栽種剩餘不
      具發芽能力之大麻種子1包，經送法務部調查局進行種子
      發芽試驗結果，均不具發芽能力乙節，有上開法務部調查
      局濫用藥物實驗室鑑定書在卷可按，是上開種子顯非毒品
      危害防制條例第14條第4項所規定之大麻種子，自難認係
      違禁物，爰不予宣告沒收。
（二）扣案之培養土1袋、培養紙1包、胚盤7個及含土壤之盆皿3
      個，均係被告所有供栽種大麻植株所用之物，業經其供明
      在卷（見本院卷第72頁背面及第76頁），爰均依毒品危害
      防制條例第19條第1項之規定宣告沒收，且因上開沒收之
      物均已扣案，並無不能沒收情形，爰不諭知追徵其價額。
據上論斷，應依刑事訴訟法第299條第1項前段，毒品危害防制條
例第12條第2項、第19條第1項，刑法第11條前段、第59條、第38
條第1項第1款，判決如主文。
本案經檢察官乙○○到庭執行職務。
中    華    民    國    99    年     3    月    11    日
                  刑事第三庭  審判長法  官  陳弘能
                                    法  官  陳鈺雯
                                    法  官  彭凱璐
以上正本證明與原本無異。
如不服本判決應於收受送達後10日內向本院提出上訴書狀，並應
敘述具體理由；其未敘述上訴理由者，應於上訴期間屆滿後20日
內向本院補提理由書（均須按他造當事人之人數附繕本）。「切
勿逕送上級法院」。
                                    書記官  陳憶萱
中    華    民    國    99    年    3     月    11    日
附錄論罪科刑法條
毒品危害防制條例第12條
意圖供製造毒品之用，而栽種罌粟或古柯者，處無期徒刑或7年
以上有期徒刑，得併科新臺幣7百萬元以下罰金。
意圖供製造毒品之用，而栽種大麻者，處5年以上有期徒刑，得
併科新臺幣5百萬元以下罰金。
前二項之未遂犯罰之。

司法院資訊處製作；財團法人民間司法改革基金會備份。
